【裁判字號】    91,上易,364
【裁判日期】    920114
【裁判案由】    損害賠償
【裁判全文】
臺灣高等法院臺中分院民事判決  九十一年度上易字第三六四號
      上  訴  人即
      附帶被上訴人  甲○○○
      附帶上訴人    林彩蓮即惠群護理之家
右當事人間請求損害賠償事件，上訴人對於中華民國九十一年八月十二日臺灣臺中地
方法院九十年度訴字第三五四○號第一審判決提起上訴，並為訴之追加，被上訴人提
起附帶上訴，本院判決如左：
      主      文
上訴及附帶上訴均駁回。
被上訴人應給付上訴人新臺幣壹拾萬柒仟玖佰元，及自民國九十一年十月二十九日起
至清償日止，按年息百分之五計算之利息。
第二審訴訟費用關於上訴部分，由上訴人負擔，附帶上訴部分，由被上訴人負擔。追
加之訴訴訟費用由被上訴人負擔。
      事實及理由
一、上訴人即附帶被上訴人（下稱上訴人）起訴主張其自民國八十九年一月起，至被
    上訴人即附帶上訴人（下稱被上訴人）獨資經營之惠群護理之家安養，每月費用
    為新臺幣（下同）二萬八千元，上訴人至被上訴人護理之家時上訴人仍保有行動
    能力，可自由活動。嗣因上訴人於九十年一月十二日不慎跌倒，致髖關節左股骨
    頸骨骨折，經送往中國醫藥學院附設醫院（下稱中國醫院）手術治療，置換人工
    髖關節，並於同年一月二十二日出院返回被上訴人護理之家療養，上訴人於置換
    人工髖關節後，其肢體連續性已獲回復，雖因尚未痊癒致暫無行動能力，惟如獲
    被上訴人護理之家人員良善照顧，仍可繼續保有行動能力，詎同年一月二十九日
    ，因被上訴人護理之家護理人員於搬動上訴人身體時，漫不經心、動作粗魯，造
    成上訴人之人工髖關節脫位，致上訴人須返回醫院手術治療，住院至同年二月六
    日始能出院再返回被上訴人護理之家安養。嗣上訴人再度返回被上訴人護理之家
    後，其護理人員於為上訴人灌腸通便時動作粗魯，不顧上訴人疼痛哀嚎，致上訴
    人肛門及外陰部嚴重擦傷感染潰瘍高燒不退，於同年二月十一日送中國醫院急診
    ，同年月十二日住院接受治療，並於同年月十四日實施大腸造及肛門周圍感染
    引流手術，至同年三月十九日始出院，惟仍須靠鼻胃管灌食，上訴人之健康狀況
    因而急速敗壞，並轉至另家安養中心接受照護。上訴人每月支付被上訴人護理之
    家二萬八千元作為照護費用，雙方有養護契約存在，被上訴人應依養護契約之本
    旨，善盡照護上訴人之義務，詎因被上訴人之護理人員上開粗魯的搬動、灌腸通
    便動作，造成上訴人之人工髖關節脫位、肛門及外陰部陰唇之傷害，被上訴人自
    就此不完全之加害給付負債務不履行之損害賠償責任。爰本於兩造間之養護契約
    ，請求被上訴人賠償因其不完全給付造成上訴人下列損害：１、醫療費用：三萬
    零四百六十五元。２、增加日常所需用品費用：七千八百五十八元。３、非財產
    上之損害賠償：一百萬元，及均自起訴狀繕本送達被上訴人翌日起至清償日止，
    按年息百分之五計算之利息（原判決就上開醫療費用三萬零四百六十五元及非財
    產上之損害請求二十五萬元部分為上訴人勝訴判決部分，經被上訴人提起附帶上
    訴聲明不服。就非財產上之損害七十五萬元部分為上訴人敗訴判決，經上訴人就
    其中二十五萬元部分聲明不服，餘五十萬元部分因上訴人未聲明不服，已告確定
    。至上訴人請求被上訴人賠償增加日常所需用品費七千八百五十八元經原審判決
    敗訴部分，未據上訴人聲明不服，亦已確定。）。上訴聲明：(一)原判決關於駁回
    被上訴人應給付上訴人二十五萬元及自九十年十一月十六日起至清償日止按年息
    百分之五計算之利息部分廢棄。(二)被上訴人應再給付上訴人二十五萬元。及在本
    院追加聲明：上訴人應給付上訴人十萬零七千九百元（即九十年一月十九日至同
    年月二十二日、同年二月一日至同年二月六日、同年二月十一日至同年三月十九
    日分別支出住院看護費六千六百元、八千八百元、九萬二千五百元）及自九十一
    年十月二十九日起至清償日止按年息百分之五計算之利息。
二、被上訴人則以：其經營之護理之家自八十四年間開業至今，對護理之家之住民均
    盡力悉心照護，除由醫師定期到院診視及提供諮詢，並有護士等專業人員負責病
    人之照護，且訂定有工作常規、注意事項、及日夜間工作流程供照護人員遵循，
    上訴人主張因被上訴人護理人員漫不經心及粗魯的動作造成上訴人人工髖關節脫
    位、及外陰部陰唇嚴重擦傷感染高燒，絕非事實。事實上造成人工髖關節脫位之
    原因有多種，如病患不能與照護人員配合、病患姿勢不正確等均有可能，上訴人
    本身患有精神分裂症、帕金森氏症，其行為難以完全掌握，配合度不高，其髖關
    節脫位並非被上訴人搬動身體不當所造成。另被上訴人護理之家使用之灌腸器具
    「萊潔」質地柔軟不會造成肛門或陰部之傷害，上訴人於九十年二月十一日因發
    燒送中國醫院急診時，並無陰部紅腫或擦傷情形，被上訴人對於上訴人之照護並
    無疏失，亦無不完全給付，縱上訴人受有傷害亦不可歸責於被上訴人，上訴人就
    其主張應負舉證責任等語，資為抗辯。附帶上訴及追加之訴聲明：(一)原判決不利
    於被上訴人部分廢棄。(二)右廢棄部分，上訴人在第一審之訴駁回。(三)駁回上訴人
    之上訴。(四)駁回上訴人追加之訴。
三、(一)按訴狀送達後，原告不得將原訴變更或追加他訴，但擴張或減縮應受判決事項
    之聲明者，不在此限，民事訴訟法第二百五十五條第一項第三款定有明文。本件
    上訴人原起訴聲明請求被上訴人應給付一百零五萬五千二百零五元，嗣在原審變
    更請求金額為一百零三萬八千三百二十三元，核屬減縮其應受判決事項之聲明，
    揆諸前揭法條規定，自應准許。(二)再按訴狀送達後，原告不得將原訴變更或追加
    他訴，但請求之基礎事實同一者，不在此限，同法第二百五十五條第一項第二款
    定有明文。上訴人提起上訴後，在本院追加請求被上訴人應給付看護費十萬零七
    千九百元，核其請求權之基礎事實同一，應予准許。
四、上訴人主張其自八十九年一月起，至被上訴人獨資設立之惠群護理之家安養，每
    月費用為二萬八千元，上訴人至被上訴人護理之家時仍保有行動能力，可自由活
    動。嗣因上訴人於九十年一月十二日不慎跌倒，致髖關節左股骨頸骨骨折，經送
    往中國醫院手術治療並置換人工髖關節後，於同年一月二十二日出院返回被上訴
    人護理之家療養，及於同年二月十一日因肛門周圍感染發燒，送中國醫院急診，
    並於同年月十四日實施大腸造及肛門周圍感染引流手術，至同年三月十九日始
    出院轉至他護理之家照護之事實，為被上訴人所不爭執，並有上訴人提出之診斷
    證明書三份為證，堪信上訴人此部分主張為真實。是本件所應審究者為上訴人前
    開二次傷害，是否被上訴人不完全給付所致，被上訴人應負債務不履行之損害賠
    償責任？
五、(一)按侵權行為責任與契約責任乃民事法上主要之二種民事責任，其構成要件與法
    律效果多有不同，民法第一百八十四條第一項前項規定侵權行為以故意或過失不
    法侵害他人之權利成立要件，故主張對造應負侵權行為責任者，應就對造之有故
    意或過失負舉證責任（參照最高法院五十八年台上字第一四二一號判例），在債
    務不履行，債務人所以應負損害賠償責任，係以有可歸責之事由存在為要件，故
    債務人苟證明債之關係存在，債權人因債務人不履行債務（給付不能、給付遲延
    或不完全給付）而受損害，即得請求債務人負債務不履行責任，如債務人抗辯損
    害之發生為不可歸責於債務人之事由所致，即應由其負舉證責任，如未能舉證證
    明，自不能免責（參照本院二十九年上字第一一三九號判例意旨），二者關於舉
    證責任分配之原則有間（參照最高法院八十二年度台上字第二六七號判例），又
    債務人負有依債務本旨為給付之義務，違背債務之本旨為給付，即屬不完全給付
    ，為瑕疵之給付，是以債務人如主張其已為完全給付，當由其負證明之責，雖債
    權人於受領給付後，以債務人給付不完全為由，請求債務人損害賠償，關於給付
    不完全之點，應轉由債權人負舉證責任，惟不完全給付，非有可歸責於債務人之
    事由，為債務人免責要件，故債務人以不完全給付係因非可歸責於己之事由所致
    為抗辯，就此仍應由債務人證明之（最高法院七十七年度台上字第一九八九號判
    例參照），先予明。(二)經查，上訴人因行動不便，乏人照顧，乃至被上訴人護
    理之家接受被上訴人所聘僱之護理人員為其看護，此為兩造所不爭，兩造間有類
    似委任契約之看護契約存在至明。兩造間之看護契約內容應為被上訴人應提供場
    地、設施及專業護理人員，照料上訴人之生活起居，倘遇有病痛或疾病徵兆應立
    即通知家屬及醫師後，並依醫師及家屬之指示做適當處理（見被原審卷三三頁被
    上訴人之答辯狀）等情，有被上訴人在原審提出其照護人員日間工作流程、夜間
    工作流程表、護理人員之工作職責各一份在卷可參，依上開工作流程表所載，被
    上訴人照護被上訴人之內容除日常生活外，且包括為上訴人檢視皮膚狀況、會陰
    沖洗、更換尿片、協助翻身、拍背、抽痰、做復健運動，及由護理人員執行各項
    護理工作、傷口處理、執行一切醫囑、給予案主連續性照顧等，被上訴人自應依
    契約約定給付上訴人所需之照護。依前所述，上訴人於九十年一月二十九日置換
    人工髖關節後返回被上訴人處由被上訴人繼續照護，依兩造間之看護契約約定，
    被上訴人自應依約給付上訴人術後所需之照護，參以中國醫院九十一年十一月十
    三日院歷字第九一一一三四六０號函復內容為：「經查病患甲○○○女士係於九
    十年一月十二日因左股骨頸骨折入院接受人工髖關節手術，於九十年一月二十二
    日出院，依醫理研判股骨頸骨折經人工半髖關節置換手術後，因肢體連續已獲回
    復，若沒有其他神經系統疾病，應可保有行動能力，唯病人年紀已八十歲，需物
    理治療訓練，肌力方有可能不需他人摻扶行走。」等語，有函一份附在本院卷可
    稽，上訴人術後暫時無法行動，亟須被上訴人適當之照護，及避免術後照顧不當
    致無法痊癒及回復行動能力，被上訴人自應依約給付上訴人所需之照護，依上開
    函示，除神經系統疾病外，經物理訓練後，上訴人仍能保有行動能力，現上訴人
    於被上訴人照護下，發生髖關節脫位，致需再次手術，顯見被上訴人並未依兩造
    契約約定品質給付上訴人所需之照護，被上訴人抗辯因不可歸責於其之事由致上
    訴人之人工髖關節脫位，揆諸前開說明，其應就該不可歸責之事由負舉證責任。
    再查，上訴人於中國醫院手術治療上開脫位後，再度返回被上訴人處接受照護，
    當時上訴人已無行動能力，日常生活舉凡更換尿布、陰部清洗等均需依賴被上訴
    人之悉心照顧，被上訴人如予以適當之照顧，當不致發生肛門、陰部不潔感染導
    致發燒等情，況依中國醫院九十一年四月一日院歷字第九一０四０九０六號函所
    示，被上訴人為上訴人灌腸時所用之萊潔灌腸器之灌腸頭為一相當柔軟的塑膠結
    構，在專業人員適當使用之下，造成會陰發炎之機會並不多一節，有上開函在原
    審卷可稽，而上訴人之外陰部確有紅腫一節，除據證人陳麗明在本院證稱在卷外
    ，復有前開診斷證明書可稽，足證若非被上訴人之照護人員欠缺注意，未善盡照
    護責任，應不會使上訴人發生上開傷害。被上訴人抗辯上訴人係因不可歸責於其
    事由致肛門紅腫發燒，揆諸上開說明，被上訴人自應就其有不可歸責之事由負舉
    證責任。至被上訴人抗辯上訴人之外陰部並無擦傷等情，並不影響其有上開傷害
    之事實，亦不足以為有利被上訴人之認定，併予明。
六、被上訴人辯稱：(1)造成人工髖關節脫臼之原因很多，舉凡病人本身肌肉無力或神
    經受損無法配合，使髖關節在不正確的姿勢等，均可能造成。(2)上訴人於中國醫
    院就診時，會陰部雖有紅腫，但並無嚴重外傷，萊潔灌腸器的灌腸頭為一相當柔
    軟之塑膠結構，在專業人員適當使用之下，造成會陰發炎的機會並不多，上訴人
    之髖關節脫位及紅腫發燒等，並非被上訴人照護人員之疏失所致。惟查：(1)病人
    本身肌肉無力、或神經受損、無法配合使髖部在不正確的姿勢等均可能造成髖關
    節脫位等情，固有中國醫院九十一年二月八日院業字第九一０二０四０八號函一
    份附在原審卷可考，然依前述舉證責任分配原則，被上訴人抗辯上訴人之傷害係
    因不可歸責於伊之事由所造成，應由其負舉證責任。經查，被上訴人聲請訊問之
    證人鄭納云雖在本院證稱：「．．上訴人有嚴重的精神分裂症和幻聽，配合度不
    高，上訴人都會說又腹痛的情形，我告訴主管，主管請醫師來看她，我有替她擦
    薄荷油按摩，被上訴人走路要有人扶著，住院當時並不需要灌腸，只要便秘才灌
    腸。」、「上訴人的女兒及主管都有說要特別照顧，我們也有問醫師要如何照顧
    她，有作髖關節牽引，所以膝蓋不能彎曲，她配合度不高，我們把枕頭墊在腳上
    ，她都拿掉變成平躺。當時是否要灌腸也是按照醫師的指示去做，每天都有替她
    作會陰沖洗。」、「我們有告訴她左腳不可以彎曲，但她配合度不高，會自行下
    床行動，也會坐在病床上，同時把雙腳垂放，我們有告訴她這樣不好，但她還是
    不理會。」等語。然查，該證人任職被上訴人護理之家期間係擔任照顧上訴人之
    工作，自難期其為伊自己之照顧有疏失及不利於己之證詞，其證詞不足以為被上
    訴人有不可歸責事由之證明。(2)再查，上訴人因長期臥床，易有便祕及肛門衛生
    維持不易的現象，因而常有易於感染的傾向，一般肛門衛生照顧、如灌腸、清洗
    、會陰更換尿布片等均要特別小心，否則極易發炎感染等情，有中國醫院九十一
    年二月八日院業字第九一０二０四０八號函一份附在原審卷可稽，被上訴人係專
    業護理之家，對於上訴人需特別照護等情形自難諉為不知。上訴人於九十年二月
    十一日因會陰紅腫、肛門周圍膿瘍致發燒送急診，翌日（二日）住院，於同年月
    十四日施行人工造及肛門周圍感染引流手術等情，有中國醫院九十一年四月一
    日院歷字第九一０四０九０六號函、診斷證明書影本各一份附在原審卷可稽，上
    訴人主張其並未受到被上訴人之適當照顧，自堪採信。被上訴人抗辯係因不可歸
    責於其之事由所致，係以證人鄭納云證稱：「．．灌腸的東西質地很柔軟，排便
    完以後也會作會陰部擦洗，當時也沒有擦傷情形。」、「我們都非常用心照顧上
    訴人，我也有去醫院看她，當時我也有幫她灌腸排便，上訴人女兒也有在場，後
    來護士要導尿時，也沒有發現上訴人會陰部有擦傷、紅腫情形。」等語為證。然
    查，鄭納云之證詞尚無足採，已詳前述，自難據其證詞為有利被上訴人之證明。
    此外，被上訴人未舉他證以實其說，所辯委不足採。
七、按因可歸責於債務人之事由，致為不完全給付者，債權人得依關於給付遲延或給
    付不能之規定行使其權利；債務人之代理人或使用人，關於債之履行有故意或過
    失時，債務人應與自己之故意或過失，負同一責任，但當事人另有訂定者，不在
    此限；債務人因債務不履行，致債務人人格權受侵害者，準用民法第一百九十二
    條至第一百九十五條及第一百九十七條之規定，負損害賠償責任，民法第二百二
    十七條、第二百二十四條及第二百二十七條之一分別定有明文。本件被上訴人之
    護理人員照護上訴人時，未依看護契約約定之看護品質照護上訴人，致上訴人受
    有人工髖關節脫位、陰部紅腫、肛門感染發燒等傷害，自為加害給付，被上訴人
    應就其受僱人之加害給付負賠償責任。爰就上訴人主張之各項賠償金額是否有理
    ，審酌如下（上開增加生活需要部分及非財產損害五十萬元部分業已確定，不再
    論述）：
(一)、醫療費用：按損害賠償，除法律另有規定或契約另有訂定外，應以填補債權人所
    受損害及所失利益為限，民法第二百十六條第一項定有明文。上訴人主張於九十
    年一月二十九日及同年二月十一日日兩次因傷至中國醫院就醫，支出之醫療費用
    自負額計三萬零四百五十六元，業據其提出中國醫院收費證明為證，並有中國醫
    院九十一年二月八日院業字第九一０二０四０八號函在卷可稽，均係因被上訴人
    加害給付所生之財產上額外支出，且與損害結果間具有相當因果關係，核屬必要
    費用，自應准許。
(二)、看護費用：上訴人主張其因被上訴人加害給付致二次住院，支出看護費用合計十
    萬零七千九百元（九十年一月十九日－同年月二十二日、同年二月一日－同年二
    月六日、同年二月十一日－同年三月十九日分別支出六千六百元、八千八百元、
    九萬二千五百元），業據其提出收據影本三張為證，核屬正當，應予准許。
(三)、非財產上之損害：按不法侵害他人之身體、健康、名譽、自由、信用、隱私、貞
    操，或不法侵害其他人格法益而情節重大者，被害人雖非財產上之損害，亦得請
    求賠償相當之金額。其名譽被侵害者，並得請求回復名譽之適當處分，為民法第
    一百九十五條第一項所明定，此並為民法第二百二十七條之一所準用。爰審酌被
    上訴人為立案之專業安養中心，其看護知識與水準應可供受照料人之信賴期待，
    上訴人雖年紀老邁，然至被上訴人護理之家時仍可自由行動，詎因被上訴人之不
    完全給付造成前開傷害，致必須實施人工髖關節復位、大腸造瘼及肛門周圍引流
    等手術，其身心所受痛苦可謂重大，身體功能亦受有相當程度之損害等一切情狀
    ，認上訴人請求被上訴人賠償非財產上之損害（慰撫金）於二十五萬元之範圍，
    核屬相當，應予准許。逾此範圍精神慰撫金之請求，則無理由，應予駁回。
八、綜上所述，上訴人本於看護契約及債務不履行之法律關係，原起訴請求被上訴人
    給付財產上與非財產上之損害賠償二十八萬零四百五十六元、及在本院追加請求
    十萬七千九百元，及其中二十八萬零四百五十六元部分，自起訴狀繕本送達被上
    訴人翌日即九十年十一月十六日起至清償日止，其中十萬七千九百元部分自九十
    一年十月二十九日起至清償日止，均按年息百分之五計算之法定遲延利息，即屬
    正當，應予准許；逾此部分之請求為無理由，應予駁回。原判決因而就二十八萬
    零四百五十六元本息部分為上訴人勝訴判決，逾上開金額部分為上訴人敗訴判決
    ，核無不當，上訴人上訴及被上訴人附帶上訴指摘原判決不利其部分，均為無理
    由，應予駁回。至上訴人在本院追加之訴部分，為有理由，應予准許。
九、本件事實已臻明確，兩造其餘攻擊防禦方法及舉證，對判決結果不生影響，不予
    一一論述，附此敘明。
據上論結：本件上訴及附帶上訴均無理由，追加之訴為有理由，依民事訴訟法第四百
四十九條第一項、第七十九條但書，判決如主文。
中      華      民      國    九十二    年      一      月     十四     日
~B1民事第七庭審判長法  官  簡清忠
~B2                法  官  盧江陽
~B3                法  官  陳賢慧
右為正本係照原本作成。
不得上訴。
~B                書記官  瑞芳
中      華      民      國    九十二    年      一      月     十五     日
                                                                        Ｈ


司法院資訊處製作；財團法人民間司法改革基金會備份。
